---
title: "Cuenca_Guardia"
author: "Andrey"
date: "2025-01-25"
output: html_document
---
```{r setup, include=FALSE}
knitr::opts_chunk$set(echo = TRUE)
install.packages("chirps")
install.packages("terra")
install.packages("writexl")
```

Importar Shapes de la Cuenca Guardia
```{r}
library(sf)
library(chirps)
library(terra)
library(writexl)
shape <- st_read("Shapes/Cuenca_Guardia/Cuenca_temp.shp")
```
Graficar la Cuenca Guardia

```{r}
shape_transf <- st_transform(shape, crs = 4326)
bbox <- st_bbox(shape_transf)
lat_range <- c(bbox["ymin"], bbox["ymax"])
lon_range <- c(bbox["xmin"], bbox["xmax"]) 
```

```{r}
plot(st_geometry(shape), axes= T)
```

```{r, eval=FALSE}
dates1 <- as.Date(c("1983-01-01", "1983-06-01"))
lonlat <- data.frame(lon_range, lat_range)
d_83_01 <- get_chirts(lonlat, dates1, var="Tmax")

dates1 <- as.Date(c("1983-06-02", "1983-12-31"))
d_83_02 <- get_chirts(lonlat, dates1, var="Tmax")

dates1 <- as.Date(c("1984-01-01", "1984-06-01"))
d_84_01 <- get_chirts(lonlat, dates1, var="Tmax")

dates1 <- as.Date(c("1984-06-02", "1984-12-31"))
d_84_02 <- get_chirts(lonlat, dates1, var="Tmax")

dates1 <- as.Date(c("1985-01-01", "1985-06-01"))
d_85_01 <- get_chirts(lonlat, dates1, var="Tmax")

dates1 <- as.Date(c("1985-06-02", "1985-12-31"))
d_85_02 <- get_chirts(lonlat, dates1, var="Tmax")

dates1 <- as.Date(c("1986-01-01", "1986-06-01"))
d_86_01 <- get_chirts(lonlat, dates1, var="Tmax")

dates1 <- as.Date(c("1986-06-02", "1986-12-31"))
d_86_02 <- get_chirts(lonlat, dates1, var="Tmax")

dates1 <- as.Date(c("1987-01-01", "1987-06-01"))
d_87_01 <- get_chirts(lonlat, dates1, var="Tmax")

dates1 <- as.Date(c("1987-06-02", "1987-12-31"))
d_87_02 <- get_chirts(lonlat, dates1, var="Tmax")

dates1 <- as.Date(c("1988-01-01", "1988-06-01"))
d_88_01 <- get_chirts(lonlat, dates1, var="Tmax")

dates1 <- as.Date(c("1988-06-02", "1988-12-31"))
d_88_02 <- get_chirts(lonlat, dates1, var="Tmax")

dates1 <- as.Date(c("1989-01-01", "1989-06-01"))
d_89_01 <- get_chirts(lonlat, dates1, var="Tmax")

dates1 <- as.Date(c("1989-06-02", "1989-12-31"))
d_89_02 <- get_chirts(lonlat, dates1, var="Tmax")

dates1 <- as.Date(c("1990-01-01", "1990-06-01"))
d_90_01 <- get_chirts(lonlat, dates1, var="Tmax")

dates1 <- as.Date(c("1990-06-02", "1990-12-31"))
d_90_02 <- get_chirts(lonlat, dates1, var="Tmax")

dates1 <- as.Date(c("1991-01-01", "1991-06-01"))
d_91_01 <- get_chirts(lonlat, dates1, var="Tmax")

dates1 <- as.Date(c("1991-06-02", "1991-12-31"))
d_91_02 <- get_chirts(lonlat, dates1, var="Tmax")

dates1 <- as.Date(c("1992-01-01", "1992-06-01"))
d_92_01 <- get_chirts(lonlat, dates1, var="Tmax")

dates1 <- as.Date(c("1992-06-02", "1992-12-31"))
d_92_02 <- get_chirts(lonlat, dates1, var="Tmax")

dates1 <- as.Date(c("1993-01-01", "1993-06-01"))
d_93_01 <- get_chirts(lonlat, dates1, var="Tmax")

dates1 <- as.Date(c("1993-06-02", "1993-12-31"))
d_93_02 <- get_chirts(lonlat, dates1, var="Tmax")

temperature=rbind(d_83_01, d_83_02, d_83_03, d_83_04, d_85_01,d_85_02, d_86_01, d_86_02, d_87_01, d_87_02, d_88_01, d_88_02, d_89_01, d_89_02, d_90_01, d_90_02, d_91_01, d_92_02, d_93_01, d_93_02)
temperature <- temperature[,-1]
saveRDS(temperature, file = "temperatura.rds")

```


```{r}
temperature <- readRDS('temperatura.rds')
```


```{r}
library(RNCEP)
library(ncdf4)
library(raster)
library(tidyverse)
library(lubridate)
library(dplyr)
library(readr)
```


Datos de la Base de Copernicus

```{r, eval=FALSE}
month_range <- c(1,12)     #period of months
year_range <- c(1951,1959) #period of years

bbox <- st_bbox(shape_transf)
lat_range <- c(bbox["ymin"], bbox["ymax"])  #latitude range
lon_range <- c(bbox["xmin"], bbox["xmax"])   #longitude range

data <- NCEP.gather("air.2m",
                    level="gaussian",
                    month_range,
                    year_range,
                    lat_range,lon_range,
                    return.units = TRUE,
                    reanalysis2=FALSE)

temperature1= NCEP.array2df(data)

library(weathermetrics)
celsius=kelvin.to.celsius(temperature1$variable1, round = 2)
temperature1$celsius1<-celsius

temperature1$longitude <- ifelse(temperature1$longitude > 180, temperature1$longitude - 360, temperature1$longitude)
```

```{r, eval=FALSE}
month_range <- c(1,12)     #period of months
year_range <- c(1960,1969) #period of years

bbox <- st_bbox(shape_transf)
lat_range <- c(bbox["ymin"], bbox["ymax"])  #latitude range
lon_range <- c(bbox["xmin"], bbox["xmax"])   #longitude range

data <- NCEP.gather("air.2m",
                    level="gaussian",
                    month_range,
                    year_range,
                    lat_range,lon_range,
                    return.units = TRUE,
                    reanalysis2=FALSE)

temperature2= NCEP.array2df(data)

library(weathermetrics)
celsius=kelvin.to.celsius(temperature2$variable1, round = 2)
temperature2$celsius1<-celsius

temperature2$longitude <- ifelse(temperature2$longitude > 180, temperature2$longitude - 360, temperature2$longitude)
```
```{r, eval=FALSE}
month_range <- c(1,12)     #period of months
year_range <- c(1970,1979) #period of years

bbox <- st_bbox(shape_transf)
lat_range <- c(bbox["ymin"], bbox["ymax"])  #latitude range
lon_range <- c(bbox["xmin"], bbox["xmax"])   #longitude range

data <- NCEP.gather("air.2m",
                    level="gaussian",
                    month_range,
                    year_range,
                    lat_range,lon_range,
                    return.units = TRUE,
                    reanalysis2=FALSE)

temperature3= NCEP.array2df(data)

library(weathermetrics)
celsius=kelvin.to.celsius(temperature3$variable1, round = 2)
temperature3$celsius1<-celsius

temperature3$longitude <- ifelse(temperature3$longitude > 180, temperature3$longitude - 360, temperature3$longitude)
```
```{r, eval=FALSE}
month_range <- c(1,12)     #period of months
year_range <- c(1980,1989) #period of years

bbox <- st_bbox(shape_transf)
lat_range <- c(bbox["ymin"], bbox["ymax"])  #latitude range
lon_range <- c(bbox["xmin"], bbox["xmax"])   #longitude range

data <- NCEP.gather("air.2m",
                    level="gaussian",
                    month_range,
                    year_range,
                    lat_range,lon_range,
                    return.units = TRUE,
                    reanalysis2=FALSE)

temperature4= NCEP.array2df(data)

library(weathermetrics)
celsius=kelvin.to.celsius(temperature4$variable1, round = 2)
temperature4$celsius1<-celsius

temperature4$longitude <- ifelse(temperature4$longitude > 180, temperature4$longitude - 360, temperature4$longitude)
```
```{r, eval=FALSE}
month_range <- c(1,12)     #period of months
year_range <- c(1990,1993) #period of years

bbox <- st_bbox(shape_transf)
lat_range <- c(bbox["ymin"], bbox["ymax"])  #latitude range
lon_range <- c(bbox["xmin"], bbox["xmax"])   #longitude range

data <- NCEP.gather("air.2m",
                    level="gaussian",
                    month_range,
                    year_range,
                    lat_range,lon_range,
                    return.units = TRUE,
                    reanalysis2=FALSE)

temperature5= NCEP.array2df(data)

library(weathermetrics)
celsius=kelvin.to.celsius(temperature5$variable1, round = 2)
temperature5$celsius1<-celsius

temperature5$longitude <- ifelse(temperature5$longitude > 180, temperature5$longitude - 360, temperature5$longitude)
```

```{r, eval=FALSE}
library(dplyr)
library(writexl)
temperature1 <- as_tibble(temperature1)
temperature2 <- as_tibble(temperature2)
temperature3 <- as_tibble(temperature3)
temperature4 <- as_tibble(temperature4)
temperature5 <- as_tibble(temperature5)

temp <- bind_rows( temperature1,temperature2, temperature3,temperature4, temperature5 )

# Eliminar la parte del datetime que coincide con el patrón "_\\d{2}$"
temp$datetime <- sub("_\\d{2}$", "", temp$datetime)

temp <- temp[!duplicated(temp$datetime), ]

write_xlsx(temp, "temp.xlsx")
```

ANÁLISIS DE DATOS!

```{r}
view(temperature)
cop <- read.csv("temp.csv")
view(cop)
#Promedios Mensuales

chirt <- temperature %>%
  mutate(mes = floor_date(date, "month")) %>%
  group_by(mes) %>%
  summarise(promedio_mensual = mean(chirts, na.rm = TRUE))

cop$datetime <- as.Date(gsub("_", "-", cop$datetime), format = "%Y-%m-%d")


cop <- cop %>%
  mutate(mes = floor_date(datetime, "month")) %>%
  group_by(mes) %>%
  summarise(promedio_mensual = mean(celsius1, na.rm = TRUE))

view(chirt)
view(cop)
```


GRÁFICA MENSUAL Y ANUAL CHIRTS

```{r}


chirt_mensual <- chirt %>% ggplot(aes(x=mes, y=promedio_mensual)) + geom_line()+
  labs(x = "Fecha (Meses)",
       y = "Temperatura",
       title = "Temperautra Promedio Mensual desde 1983-1993. Datos: CHIRTS")+theme_minimal()

cop_mensual <- cop %>% ggplot(aes(x=mes, y=promedio_mensual)) + geom_line()+
  labs(x = "Fecha (Meses)",
       y = "Temperatura",
       title = "Temperautra Promedio Anual desde 1951-1993. Datos: COPERNICUS")+theme_minimal()

chirt_anual <- temperature %>% mutate(ano = floor_date(date , "year")) %>% group_by(ano) %>% summarise(promedio_anual = mean(chirts, na.rm= TRUE)) %>% ggplot(aes(x=ano, y =promedio_anual)) + geom_line() +
  labs(x = "Fecha (Años)",
       y = "Temperatura",
       title = "Temperautra Promedio Mensual desde 1983-1993. Datos: CHIRTS")+theme_minimal()

cop_anual <- cop %>% mutate(ano = floor_date(mes , "year")) %>% group_by(ano) %>% summarise(promedio_anual = mean(promedio_mensual, na.rm= TRUE)) %>% ggplot(aes(x=ano, y =promedio_anual)) + geom_line()+
  labs(x = "Fecha (Años)",
       y = "Temperatura",
       title = "Temperautra Promedio Anual desde 1951-1993. Datos: COPERNICUS")+theme_minimal()

plot(chirt_mensual)
plot(chirt_anual)
plot(cop_mensual)
plot(cop_anual)


```
CHIRT
```{r}
Promedio_CH <- mean(chirt$promedio_mensual)
Desviación_CH <- sd(chirt$promedio_mensual)
Minimo_CH <- min(chirt$promedio_mensual)
Maximo_CH <- max(chirt$promedio_mensual)
Cuartil_1_CH <- quantile(chirt$promedio_mensual,0.25)
Mediana_CH <- median(chirt$promedio_mensual)
Cuartil_3_CH <- quantile(chirt$promedio_mensual, 0.75)
```
```{r}
summary(chirt$promedio_mensual)
```


COPERNICUS
```{r}
Promedio_CO <- mean(cop$promedio_mensual)
Desviación_CO <- sd(cop$promedio_mensual)
Minimo_CO <- min(cop$promedio_mensual)
Maximo_CO <- max(cop$promedio_mensual)
Cuartil_1_CO <- quantile(cop$promedio_mensual, c(0.25), type=6)
Mediana_CO <- median(cop$promedio_mensual)
Cuartil_3_CO <- quantile(cop$promedio_mensual, c(0.75), type=6)
```
```{r}
summary(cop$promedio_mensual)
```
Comparación Datos COP y CHIRTS 1983 - 1993
```{r}
df <- left_join(chirt, cop, by="mes")
colnames(df) <- c("mes", "promedio_mensual_chirts", "promedio_mensual_cop")
df_long <- df %>%  pivot_longer(cols=c(promedio_mensual_chirts, promedio_mensual_cop), names_to = "base", values_to = "promedio")

df_long %>% ggplot(aes(x=mes, y=promedio, color=base)) + geom_line()

```
Resumen por Año y por mes
```{r}
temperature$date <- as.Date(temperature$date) 
datos <- temperature %>%mutate(
  año = year(date),
  Mes = month(date, label=TRUE)
)
view(datos)

datos <- datos[, -c(1,2,3)]
datos <- datos[, c(2, 3, 1)]


```

```{r}
resumen <- datos %>% 
  group_by(año,Mes) %>% 
  summarise(Media = mean(chirts, na.rm=TRUE),
            Min= min(chirts, na.rm=TRUE),
            Max= max(chirts, na.rm=TRUE),
            Q1= quantile(chirts, 0.25, na.rm=TRUE),
            Q2= median(chirts, na.rm=TRUE),
            Q3= quantile(chirts, na.rm=TRUE),
            sd= sd(chirts, na.rm=TRUE)
            )
view(resumen)
resumen <- distinct(resumen)
resumen <- resumen %>% 
  group_by(año, Mes) %>% 
  summarise(across(where(is.numeric), mean, na.rm=TRUE), 
            .groups = "drop")

```

```{r}
resumen %>% group_by(año) %>% 
  ggplot(aes(x=as.factor(año), y = Media)) +
  geom_boxplot()+ theme_minimal()+
  labs(title= "Distribución de Valores por Año. Datos: CHIRTS",
       x= "Año (1983-1993)",
       y= "Valores (°C)")+
  theme(axis.text.x = element_text(angle=45, hjust=1))


resumen %>% group_by(año) %>% 
  ggplot(aes(x=Media, fill = as.factor(año)))+
  geom_histogram(bins=30, alpha=0.6, position="identity")+
  theme_minimal()+
  labs(title = "Histograma de valores por Año. Datos: CHIRTS",
       x="Valores",
       y= "Frecuencia",
       fill = "Año")
```
Precipitaciones CHIRPS



```{r}
dates1 <- c("1981-01-02", "1981-06-01")
lonlat <- data.frame(lon_range, lat_range)
d_81_01_p<- get_chirps(lonlat,dates1, server="CHC")

dates1 <- c("1981-06-01", "1981-12-31")
d_81_02_p<- get_chirps(lonlat,dates1, server="CHC")

dates1 <- c("1982-01-01", "1982-06-01")
d_82_01_p<- get_chirps(lonlat,dates1, server="CHC")

dates1 <- c("1982-06-01", "1982-12-31")
d_82_02_p<- get_chirps(lonlat,dates1, server="CHC")

dates1 <- c("1983-01-01", "1983-06-01")
d_83_01_p<- get_chirps(lonlat,dates1, server="CHC")

dates1 <- c("1983-06-01", "1983-12-31")
d_83_02_p<- get_chirps(lonlat,dates1, server="CHC")

dates1 <- c("1984-01-01", "1984-06-01")
d_84_01_p<- get_chirps(lonlat,dates1, server="CHC")

dates1 <- c("1984-06-01", "1984-12-31")
d_84_02_p<- get_chirps(lonlat,dates1, server="CHC")

dates1 <- c("1985-01-01", "1985-06-01")
d_85_01_p<- get_chirps(lonlat,dates1, server="CHC")

dates1 <- c("1985-06-01", "1985-12-31")
d_85_02_p<- get_chirps(lonlat,dates1, server="CHC")

dates1 <- c("1986-01-01", "1986-06-01")
d_86_01_p<- get_chirps(lonlat,dates1, server="CHC")

dates1 <- c("1986-06-01", "1986-12-31")
d_86_02_p<- get_chirps(lonlat,dates1, server="CHC")

dates1 <- c("1987-01-01", "1987-06-01")
d_87_01_p<- get_chirps(lonlat,dates1, server="CHC")

dates1 <- c("1987-06-01", "1987-12-31")
d_87_02_p<- get_chirps(lonlat,dates1, server="CHC")

dates1 <- c("1988-01-01", "1988-06-01")
d_88_01_p<- get_chirps(lonlat,dates1, server="CHC")

dates1 <- c("1988-06-01", "1988-12-31")
d_88_02_p<- get_chirps(lonlat,dates1, server="CHC")

dates1 <- c("1989-01-01", "1989-06-01")
d_89_01_p<- get_chirps(lonlat,dates1, server="CHC")

dates1 <- c("1989-06-01", "1989-12-31")
d_89_02_p<- get_chirps(lonlat,dates1, server="CHC")

dates1 <- c("1990-01-01", "1990-06-01")
d_90_01_p<- get_chirps(lonlat,dates1, server="CHC")

dates1 <- c("1990-06-01", "1990-12-31")
d_90_02_p<- get_chirps(lonlat,dates1, server="CHC")

dates1 <- c("1991-01-01", "1991-06-01")
d_91_01_p<- get_chirps(lonlat,dates1, server="CHC")

dates1 <- c("1991-06-01", "1991-12-31")
d_91_02_p<- get_chirps(lonlat,dates1, server="CHC")

dates1 <- c("1992-01-01", "1992-06-01")
d_92_01_p<- get_chirps(lonlat,dates1, server="CHC")

dates1 <- c("1992-06-01", "1992-12-31")
d_92_02_p<- get_chirps(lonlat,dates1, server="CHC")

dates1 <- c("1993-01-01", "1993-06-01")
d_93_01_p<- get_chirps(lonlat,dates1, server="CHC")

dates1 <- c("1993-06-01", "1993-12-31")
d_93_02_p<- get_chirps(lonlat,dates1, server="CHC")

```
```{r}
precipitacion=rbind(d_81_01_p, d_81_02_p, d_82_01_p, d_82_02_p, d_83_01_p, d_83_02_p, d_84_01_p, d_84_02_p, d_85_01_p, d_85_02_p,d_86_01_p, d_86_02_p,  d_87_01_p, d_87_02_p, d_88_01_p, d_88_02_p, d_89_01_p, d_89_02_p, d_90_01_p, d_90_02_p, d_91_01_p, d_91_02_p, d_92_01_p, d_92_02_p, d_93_01_p, d_93_02_p)
precipitacion <- precipitacion[,-1]
saveRDS(precipitacion, file = "lluvia.rds")
```

```{r}
precipitacion <- readRDS('lluvia.rds')
view(precipitacion)

precipitacion$date <- as.Date(precipitacion$date) 
datos_chirps <- precipitacion %>%mutate(
  año = year(date),
  Mes = month(date, label=TRUE)
)
view(datos_chirps)

datos_chirps <- datos_chirps[, -c(1,2,3)]
datos_chirps <- datos_chirps[, c(2, 3, 1)]

datos_chirts <- datos
```

```{r}
datos_chirts <- datos_chirts %>% group_by(año,Mes) %>% 
  summarise(chirts = mean(chirts, na.rm=TRUE))
datos_chirps <- datos_chirps %>% group_by(año,Mes) %>% 
  summarise(chirps = mean(chirps,na.rm=TRUE))

view(datos_chirps)
view(datos_chirts)

```

Índice del NIño y Niña 

```{r}
library(readr)
indices <- read.table("nino123.txt", header = TRUE)

indices = indices[,c(1,2,9)]

view(indices)
```

Humedad

```{r, eval=FALSE}
month_range <- c(1,12)     
year_range <- c(1951,1959) 

bbox <- st_bbox(shape_transf)
lat_range <- c(bbox["ymin"], bbox["ymax"])  
lon_range <- c(bbox["xmin"], bbox["xmax"])

data <- NCEP.gather("shum.2m",
                    level="gaussian",
                    month_range,
                    year_range,
                    lat_range,lon_range,
                    return.units = TRUE,
                    reanalysis2=FALSE)

humedad1= NCEP.array2df(data)

month_range <- c(1,12)     #period of months
year_range <- c(1960,1969) #period of years

bbox <- st_bbox(shape_transf)
lat_range <- c(bbox["ymin"], bbox["ymax"])  #latitude range
lon_range <- c(bbox["xmin"], bbox["xmax"])

data <- NCEP.gather("shum.2m",
                    level="gaussian",
                    month_range,
                    year_range,
                    lat_range,lon_range,
                    return.units = TRUE,
                    reanalysis2=FALSE)

humedad2= NCEP.array2df(data)


month_range <- c(1,12)     #period of months
year_range <- c(1970,1979) #period of years

bbox <- st_bbox(shape_transf)
lat_range <- c(bbox["ymin"], bbox["ymax"])  #latitude range
lon_range <- c(bbox["xmin"], bbox["xmax"])

data <- NCEP.gather("shum.2m",
                    level="gaussian",
                    month_range,
                    year_range,
                    lat_range,lon_range,
                    return.units = TRUE,
                    reanalysis2=FALSE)

humedad3= NCEP.array2df(data)

month_range <- c(1,12)     #period of months
year_range <- c(1980,1989) #period of years

bbox <- st_bbox(shape_transf)
lat_range <- c(bbox["ymin"], bbox["ymax"])  #latitude range
lon_range <- c(bbox["xmin"], bbox["xmax"])

data <- NCEP.gather("shum.2m",
                    level="gaussian",
                    month_range,
                    year_range,
                    lat_range,lon_range,
                    return.units = TRUE,
                    reanalysis2=FALSE)

humedad4= NCEP.array2df(data)

month_range <- c(1,12)     #period of months
year_range <- c(1990,1993) #period of years

bbox <- st_bbox(shape_transf)
lat_range <- c(bbox["ymin"], bbox["ymax"])  #latitude range
lon_range <- c(bbox["xmin"], bbox["xmax"])

data <- NCEP.gather("shum.2m",
                    level="gaussian",
                    month_range,
                    year_range,
                    lat_range,lon_range,
                    return.units = TRUE,
                    reanalysis2=FALSE)

humedad5= NCEP.array2df(data)

```
```{r}
humedad1$datetime <- sub("_\\d{2}$", "", humedad1$datetime)
humedad1<- humedad1[!duplicated(humedad1$datetime), ]

humedad2$datetime <- sub("_\\d{2}$", "", humedad2$datetime)
humedad2<- humedad2[!duplicated(humedad2$datetime), ]


humedad3$datetime <- sub("_\\d{2}$", "", humedad3$datetime)
humedad3<- humedad3[!duplicated(humedad3$datetime), ]

humedad4$datetime <- sub("_\\d{2}$", "", humedad4$datetime)
humedad4<- humedad4[!duplicated(humedad4$datetime), ]


humedad5$datetime <- sub("_\\d{2}$", "", humedad5$datetime)
humedad5<- humedad5[!duplicated(humedad5$datetime), ]


humedad= rbind(humedad1, humedad2, humedad3, humedad4, humedad5)

write_xlsx(humedad, "humedad.xlsx")

view(humedad)
```


Viento

```{r, eval=FALSE}
month_range <- c(1,12)     
year_range <- c(1951,1959) 

bbox <- st_bbox(shape_transf)
lat_range <- c(bbox["ymin"], bbox["ymax"])  
lon_range <- c(bbox["xmin"], bbox["xmax"])

data <- NCEP.gather("uwnd.10m",
                    level="gaussian",
                    month_range,
                    year_range,
                    lat_range,lon_range,
                    return.units = TRUE,
                    reanalysis2=FALSE)

viento1= NCEP.array2df(data)

month_range <- c(1,12)     #period of months
year_range <- c(1960,1969) #period of years

bbox <- st_bbox(shape_transf)
lat_range <- c(bbox["ymin"], bbox["ymax"])  #latitude range
lon_range <- c(bbox["xmin"], bbox["xmax"])

data <- NCEP.gather("uwnd.10m",
                    level="gaussian",
                    month_range,
                    year_range,
                    lat_range,lon_range,
                    return.units = TRUE,
                    reanalysis2=FALSE)

viento2= NCEP.array2df(data)


month_range <- c(1,12)     #period of months
year_range <- c(1970,1979) #period of years

bbox <- st_bbox(shape_transf)
lat_range <- c(bbox["ymin"], bbox["ymax"])  #latitude range
lon_range <- c(bbox["xmin"], bbox["xmax"])

data <- NCEP.gather("uwnd.10m",
                    level="gaussian",
                    month_range,
                    year_range,
                    lat_range,lon_range,
                    return.units = TRUE,
                    reanalysis2=FALSE)

viento3= NCEP.array2df(data)

month_range <- c(1,12)     #period of months
year_range <- c(1980,1989) #period of years

bbox <- st_bbox(shape_transf)
lat_range <- c(bbox["ymin"], bbox["ymax"])  #latitude range
lon_range <- c(bbox["xmin"], bbox["xmax"])

data <- NCEP.gather("uwnd.10m",
                    level="gaussian",
                    month_range,
                    year_range,
                    lat_range,lon_range,
                    return.units = TRUE,
                    reanalysis2=FALSE)

viento4= NCEP.array2df(data)

month_range <- c(1,12)     #period of months
year_range <- c(1990,1993) #period of years

bbox <- st_bbox(shape_transf)
lat_range <- c(bbox["ymin"], bbox["ymax"])  #latitude range
lon_range <- c(bbox["xmin"], bbox["xmax"])

data <- NCEP.gather("uwnd.10m",
                    level="gaussian",
                    month_range,
                    year_range,
                    lat_range,lon_range,
                    return.units = TRUE,
                    reanalysis2=FALSE)

viento5= NCEP.array2df(data)

```

```{r, eval=FALSE}
viento= rbind(viento1, viento2, viento3, viento4, viento5)

viento$datetime <- sub("_\\d{2}$", "", viento$datetime)
viento<- viento[!duplicated(viento$datetime), ]

write_xlsx(viento, "viento.xlsx")

view(viento)
```
###Gráficos de percicpitaciones por mes 

```{r}
# Asegurar que la columna de fecha sea de tipo Date
precipitacion$date <- as.Date(precipitacion$date)

# Extraer año y mes en columnas separadas
precipitacion <- precipitacion %>%
  mutate(year = year(date), month = month(date, label = TRUE))

# Agrupar por año, mes y día, y calcular la precipitación promedio diaria
precipitacion_daily <- precipitacion %>%
  group_by(year, month, date) %>%
  summarise(chirps_mean = mean(chirps, na.rm = TRUE), .groups = "drop")

# Generar un gráfico por cada año y mostrarlo en la consola
unique_years <- unique(precipitacion_daily$year)

for (yr in unique_years) {
  
  # Filtrar datos del año actual
  temp_year <- precipitacion_daily %>% filter(year == yr)
  
  # Crear el gráfico
  p <- ggplot(temp_year, aes(x = date, y = chirps_mean, color = month, group = month)) +
    geom_line() +
    geom_point() +
    labs(title = paste("Serie de tiempo de Precipitación - Año", yr),
         x = "Fecha",
         y = "Precipitación Promedio (chirps)",
         color = "Mes") +
    theme_minimal()
  
  # Mostrar el gráfico
  print(p)
}
```
```{r}
# Asegurar que la columna de fecha sea de tipo Date
precipitacion$date <- as.Date(precipitacion$date)

# Extraer año y mes en columnas separadas
precipitacion <- precipitacion %>%
  mutate(year = year(date), month = month(date, label = TRUE))  # "Jan", "Feb", etc.

# Generar un boxplot por cada año y mostrarlo en la consola
unique_years <- unique(precipitacion$year)

for (yr in unique_years) {
  
  # Filtrar datos del año actual
  temp_year <- precipitacion %>% filter(year == yr)
  
  # Crear el gráfico de boxplot
  p <- ggplot(temp_year, aes(x = month, y = chirps, fill = month)) +
    geom_boxplot() +
    labs(title = paste("Distribución de Precipitación - Año", yr),
         x = "Mes",
         y = "Precipitación (chirps)") +
    theme_minimal() +
    theme(axis.text.x = element_text(angle = 45, hjust = 1))  # Rotar etiquetas de mes
  
  # Mostrar el gráfico
  print(p)
}

```

###Gráficos de precipitaciones por año 

```{r}
# Agrupar por fecha y ubicación, calcular el promedio de precipitación (chirps)
precipitacion_grouped <- precipitacion %>%
  group_by(lon, lat, date) %>%
  summarise(chirps_mean = mean(chirps, na.rm = TRUE), .groups = "drop")

# Graficar la serie de tiempo por ubicación
ggplot(precipitacion_grouped, aes(x = date, y = chirps_mean, color = factor(paste(lon, lat, sep = ", ")))) +
  geom_line() +
  geom_point() + 
  labs(title = "Serie de tiempo de Precipitación (CHIRPS)",
       x = "Fecha",
       y = "Precipitación (chirps)",
       color = "Ubicación (lon, lat)") +
  theme_minimal()

```
```{r}
# Agrupar solo por fecha y calcular el promedio de precipitación (chirps)
precipitacion_grouped <- precipitacion %>%
  group_by(date) %>%
  summarise(chirps_mean = mean(chirps, na.rm = TRUE), .groups = "drop")

# Graficar la serie de tiempo
ggplot(precipitacion_grouped, aes(x = date, y = chirps_mean)) +
  geom_line(color = "blue") +
  geom_point(color = "red") +
  labs(title = "Serie de tiempo de Precipitación (CHIRPS)",
       x = "Fecha",
       y = "Precipitación Promedio (chirps)") +
  theme_minimal()

```

##Indice del niño y la niña 

```{r}
indices <- read.table("nino123.txt", header = TRUE)

indices = indices[,c(1,2,9)]
```

```{r}
indices <- indices %>%
  mutate(
    date = sprintf("%04d-%02d", YR, MON)
  )

indices <- indices[,-c(1:2)]
```

##Análisis mínimos

```{r}
minimos <- st_read("GuardiaMinimos.csv")
```

```{r}
minimos
```
```{r}
minimos$DIA <- as.numeric(minimos$DIA)
minimos$M3.SEG <- as.numeric(minimos$M3.SEG)
minimos$ESC <- as.numeric(minimos$ESC)

```
```{r}
# Resumen con estadísticas básicas (media, mínimo, máximo) para cada columna
minimos_summary <- minimos %>%
  summarise(
    M3.SEG_mean = mean(M3.SEG, na.rm = TRUE),  # Media de M3.SEG
    M3.SEG_min = min(M3.SEG, na.rm = TRUE),    # Mínimo de M3.SEG
    M3.SEG_max = max(M3.SEG, na.rm = TRUE),    # Máximo de M3.SEG
    count = n()                                # Número de filas
  )

# Ver el resumen
print(minimos_summary)
```


```{r}
# Verificar si los valores numéricos fueron correctamente asignados
summary(minimos$M3.SEG)

# Crear el histograma de los valores de 'M3.SEG.'
hist(minimos$M3.SEG,
     main = "Histograma de Valores Mínimos",
     xlab = "Valor mínimo del caudal",
     col = "lightblue",
     border = "black",
     breaks = sqrt(length(minimos$M3.SEG)))  # Número de bins


```
```{r}
library(dplyr)
library(ggplot2)
library(tidyr)  # Para expand_grid()

# Asegurar que la columna 'MES' esté en mayúsculas y ordenada correctamente
meses_es <- c("ENE", "FEB", "MAR", "ABR", "MAY", "JUN", 
              "JUL", "AGO", "SET", "OCT", "NOV", "DIC")

minimos$MES <- toupper(minimos$MES)  # Convertir a mayúsculas
minimos$MES <- factor(minimos$MES, levels = meses_es)  # Asegurar orden correcto

# Obtener el mínimo del caudal por mes y año
minimos_mensuales <- minimos %>%
  group_by(ANO, MES) %>%
  summarise(min_caudal = min(M3.SEG, na.rm = TRUE), .groups = "drop")  # Evita eliminar grupos

# Crear una estructura con todos los meses y años posibles
años_disponibles <- unique(minimos$ANO)  # Lista de años en los datos
estructura_completa <- expand_grid(ANO = años_disponibles, MES = meses_es)

# Unir con los datos originales para asegurar 12 meses por año
minimos_mensuales <- estructura_completa %>%
  left_join(minimos_mensuales, by = c("ANO", "MES")) %>%
  mutate(min_caudal = replace_na(min_caudal, 0))  # Rellenar meses faltantes con 0 (o NA)

# Crear la fecha usando Año y Mes para graficar
minimos_mensuales <- minimos_mensuales %>%
  mutate(fecha = as.Date(paste(ANO, match(MES, meses_es), "01", sep = "-"), format = "%Y-%m-%d"))

# Crear gráficos separados por año y mostrarlos en consola
for (year in unique(minimos_mensuales$ANO)) {
  
  # Filtrar datos del año actual
  data_year <- minimos_mensuales %>% filter(ANO == year)
  
  # Crear el gráfico
  plot <- ggplot(data_year, aes(x = fecha, y = min_caudal, group = 1)) +
    geom_line(color = "blue") +  # Línea azul
    geom_point(color = "red") +  # Puntos rojos
    scale_x_date(date_labels = "%b", date_breaks = "1 month") +  # Mostrar todos los meses
    labs(title = paste("Mínimos Mensuales del Caudal - Año", year),
         x = "Mes",
         y = "Caudal Mínimo (m³/s)") +
    theme_minimal() +
    theme(axis.text.x = element_text(angle = 45, hjust = 1))  # Rotar etiquetas para mejor lectura
  
  # Mostrar el gráfico en la consola
  print(plot)
  
  # Guardar la imagen
  ggsave(filename = paste0("caudal_minimo_", year, ".png"), plot = plot, width = 8, height = 5)
  
  print(paste("Imagen guardada:", paste0("caudal_minimo_", year, ".png")))
}


```
```{r}
# Asegurar que la columna 'MES' esté en mayúsculas y ordenada correctamente
meses_es <- c("ENE", "FEB", "MAR", "ABR", "MAY", "JUN", 
              "JUL", "AGO", "SET", "OCT", "NOV", "DIC")

minimos$MES <- toupper(minimos$MES)  # Convertir a mayúsculas
minimos$MES <- factor(minimos$MES, levels = meses_es)  # Asegurar orden correcto

# Obtener el mínimo del caudal por mes y año
minimos_mensuales <- minimos %>%
  group_by(ANO, MES) %>%
  summarise(min_caudal = min(M3.SEG, na.rm = TRUE), .groups = "drop")  # Evita eliminar grupos

# Crear estructura con todos los años y meses posibles
años_disponibles <- unique(minimos$ANO)  # Lista de años en los datos
estructura_completa <- expand_grid(ANO = años_disponibles, MES = meses_es)

# Unir con los datos originales y detectar valores faltantes
minimos_completos <- estructura_completa %>%
  left_join(minimos_mensuales, by = c("ANO", "MES")) %>%
  mutate(Faltante = ifelse(is.na(min_caudal), "Sí", "No"))  # Marcar datos faltantes

# Mostrar los primeros registros
print(head(minimos_completos, 20))  # Muestra las primeras 20 filas

# Contar datos faltantes por año
faltantes_por_ano <- minimos_completos %>%
  group_by(ANO) %>%
  summarise(Total_Faltantes = sum(is.na(min_caudal))) %>%
  arrange(desc(Total_Faltantes))  # Ordenar por mayor cantidad de faltantes

print(faltantes_por_ano)  # Mostrar el conteo de faltantes

```

```{r}
view(viento)
minimos <- st_read("GuardiaMinimos.csv")
minimos$DIA <- as.numeric(minimos$DIA)
minimos$M3.SEG <- as.numeric(minimos$M3.SEG)
minimos$ESC <- as.numeric(minimos$ESC)
minimos <- minimos %>% group_by(ANO,MES) %>% 
  summarise(caudal = mean(M3.SEG, na.rm=TRUE))
minimos$MES <- tolower(minimos$MES)
minimos$MES <- gsub("set","sep",minimos$MES)
view(minimos)
view(indices)
indices$mes <- tolower(indices$mes)
view(datos_chirts)
view(datos_chirps)
colnames(minimos) <- c("año","mes","caudal")
datos_chirps$año <- as.numeric(datos_chirps$año)
datos_chirps$mes <- as.numeric(datos_chirps$mes)
datos_chirps$precipitacion <- as.numeric(datos_chirps$Temperatura_Chirps)
datos_chirts$año <- as.numeric(datos_chirts$año)
datos_chirts$mes <- as.numeric(datos_chirts$mes)
datos_chirts$temperatura <- as.numeric(datos_chirts$Temperatura_Chirts)
viento$año <- as.numeric(viento$año)
viento$mes <- as.numeric(viento$mes)
viento$Viento <- as.numeric(viento$Viento)
minimos$año <- as.numeric(minimos$año)

indices$año <- as.numeric(indices$año)
indices$mes <- as.numeric(indices$mes)
indices$niño <- as.numeric(indices$Niño)
meses <- c("ene", "feb", "mar", "abr", "may", "jun", 
           "jul", "ago", "sep", "oct", "nov", "dic")
view(datos_chirps)
datos_chirps<- datos_chirps[,-c(3)]
view(datos_chirts)
datos_chirts<- datos_chirts[,-c(3)]
view(indices)
colnames(indices)<-c("año","mes","niño")
indices$año <- as.double(indices$año)
indices$mes <- as.double(indices$mes)
view(minimos)
minimos$mes <- match(minimos$mes,meses)
minimos$año <- as.double(minimos$año)
minimos$mes <- as.double(minimos$mes) 
view(viento)
glimpse(datos_chirts)
glimpse(datos_chirps)
glimpse(minimos)
glimpse(indices)
glimpse(viento)

basedatos <- left_join(datos_chirts,datos_chirps, by= c("año","mes"))
basedatos <- basedatos %>% left_join(minimos, by= c("año","mes"))
basedatos <- basedatos %>% left_join(viento, by= c("año","mes"))
basedatos <- basedatos %>% left_join(indices, by= c("año","mes"))
view(basedatos)
basedatos <- na.omit(basedatos)
write_xlsx(basedatos,"basedatos.xlsx")
basedatosfecha <- basedatos %>% mutate(datetime = make_date(year = año, month = mes, day = 1))
view(basedatosfecha)
basedatosfecha <- basedatosfecha[,c(-1,-2)]
basedatosfecha <- basedatosfecha %>% select(6,1,2,3,4,5)
write_xlsx(basedatosfecha,"basedatosfecha.xlsx")
```


```{r}
library(randomForest)
library(dplyr)
library(zoo)
modelo <- basedatos
modelo$caudal_lag_1m <- lag(modelo$caudal, 1)  # Caudal hace 1 mes
modelo$caudal_lag_2m <- lag(modelo$caudal, 2)  # Caudal hace 2 meses
modelo$caudal_lag_3m <- lag(modelo$caudal, 3)  # Caudal hace 3 meses
modelo$caudal_lag_4m <- lag(modelo$caudal, 4) # Caudal hace 4 meses
modelo$caudal_lag_5m <- lag(modelo$caudal, 5) # Caudal hace 5 meses
modelo$caudal_lag_6m <- lag(modelo$caudal, 6) #Caudal hace 6 meses 
modelo$temp_lag_1m <- lag(modelo$temperatura, 1)  # temperatura hace 1 mes
modelo$temp_lag_2m <- lag(modelo$temperatura, 2)  # temperatura hace 2 meses
modelo$temp_lag_3m <- lag(modelo$temperatura, 3)  # temperatura hace 3 meses
modelo$temp_lag_4m <- lag(modelo$temperatura, 4) # temperatura hace 4 meses
modelo$temp_lag_5m <- lag(modelo$temperatura, 5) # temperatura hace 5 meses
modelo$temp_lag_6m <- lag(modelo$temperatura, 6) #temperatura hace 6 meses 
modelo$prep_lag_1m <- lag(modelo$precipitacion, 1)  # precipitacion hace 1 mes
modelo$prep_lag_2m <- lag(modelo$precipitacion, 2)  # precipitacion hace 2 meses
modelo$prep_lag_3m <- lag(modelo$precipitacion, 3)  # precipitacion hace 3 meses
modelo$prep_lag_4m <- lag(modelo$precipitacion, 4) # precipitacion hace 4 meses
modelo$prep_lag_5m <- lag(modelo$precipitacion, 5) # precipitacion hace 5 meses
modelo$prep_lag_6m <- lag(modelo$precipitacion, 6) #precipitacion hace 6 meses 

modelo <- na.omit(modelo)
view(modelo)
modelo <- modelo %>% mutate(datetime = make_date(year = año, month = mes, day = 1))
modelo <- modelo[,c(-1,-2)]
modelo <- modelo %>% select(24,1,2,3,4,5,6,7,8,9,10,11,12,13,14,15,16,17,18,19,20,21,22,23)
write_xlsx(modelo,"basemodelo.xlsx")
```


```{r}
modelo$datetime<-as.Date(modelo$datetime)
train_size <- floor(0.7*nrow(modelo))
train_data <- modelo[1:train_size,]
test_data <- modelo[(train_size+1):nrow(modelo),]

model <- randomForest(caudal ~., data=train_data,ntree=100)
predicciones <- predict(model,newdata=test_data)
valores_reales <- test_data$caudal

predicciones <- predict(model, newdata=test_data)
grafico_df <- data.frame(
  Fecha=test_data$datetime,
  Real=test_data$caudal,
  Predicción=predicciones
)
ggplot(grafico_df, aes(x = Fecha)) + 
  geom_line(aes(y = Real, color = "Real"), size = 0.7) +  
  geom_line(aes(y = Predicción, color = "Predicción"), size = 0.7, linetype = 1) + 
  labs(title = "Comparación entre valores reales y predicciones",
       x = "Fecha",
       y = "Caudal") +
  scale_color_manual(values = c("Real" = "blue", "Predicción" = "#7D7D7D")) +
  theme_minimal() +
  theme(legend.title = element_blank())

param_grid <- expand.grid(
  mtry = c(2, 3, 4, 5, 6, 7, 8,10))


library(caret)

train_control <- trainControl(
  method = "timeslice",    
  initialWindow = 30,      
  horizon = 5,             
  fixedWindow = TRUE)


modelo_tuneado <- train(
  caudal ~ .,             
  data = train_data,         
  method = "rf",             
  trControl = train_control, 
  tuneGrid = param_grid)

print(modelo_tuneado)
```